最高法院刑事判決　　　　　　　　　　　　　　　九十一年度台上字第四八七○號
　　上　 訴　 人　臺灣高等法院臺中分院檢察署檢察官
　　上訴人即被告　甲○○
右上訴人等因被告偽造文書案件，不服臺灣高等法院臺中分院中華民國九十一年六月
二十日第二審更審判決（九十年度重上更(二)字第七四號，起訴案號：臺灣彰化地方法
院檢察署八十三年度偵字第九四六四號、八十四年度偵字第六七六號），提起上訴，
本院判決如左：
    主  文
原判決撤銷，發回台灣高等法院臺中分院。
    理  由
本件原判決認定上訴人即被告甲○○於民國八十二年九月二十一日，曾因毀損案件經
臺灣彰化地方法院判處有期徒刑七月，緩刑二年確定，於緩刑期間猶不知悔改，復意
圖為自己不法之所有，明知其父謝再添已於八十三年十二月十九日上午十一時五十五
分許死亡，為圖謀謝再添存於田中郵局０００九五四｜七號帳號內之存款，竟在彰化
縣田中鎮○○街二八一號住處，利用謝再添與其同住時保管謝某郵政存簿儲金簿及印
章之機會，於同日中午十二時二十六分許，持該儲金簿及印章至田中郵局，以謝再添
名義偽造郵政存簿儲金提款單一張，並盜蓋謝再添之印章後，持向該郵局冒領新臺幣
一百六十萬六千四百元，使該郵局承辦人員陷於錯誤，如數交付上開款項，得手後留
供己用，並未列為謝再添之遺產分配予其他繼承人，足以生損害於田中郵局及謝再添
之其他繼承人謝廖蘭桂、謝輝煌、謝明治、劉謝省等情。因將第一審判決撤銷，改判
仍依牽連犯，從一重論處被告行使偽造私文書足以生損害於公眾及他人罪刑（處有期
徒刑十月），固非無見。
惟查：（一）有罪判決書之事實一欄，為判斷其適用法令當否之準據，法院應將依職
權認定與論罪科刑有關之事實，翔實記載，然後於理由內逐一說明其憑以認定之證據
，並使事實認定與理由說明，互相適合，方為合法。倘事實認定與理由說明，不相一
致，或事實與理由欄內之記載，前後不符，揆諸刑事訴訟法第三百七十九條第十四款
後段規定，均屬判決理由矛盾之當然違背法令。原判決事實認定及理由說明：「明知
謝再添已於八十三年十二月十九日上午十一時五十五分許死亡」、「原審（指第一審
）將謝再添死亡之時間誤為八十三年十二月十九日上午九時五十分許，亦有可議」，
如若無誤，顯意指謝再添係於八十三年十二月十九日上午十一時五十五分許死亡。此
與其理由內另說明：「謝再添於八十三年十二月十九日上午十一時三十五分送抵仁和
醫院急救，已無生命跡象，到院即已死亡，再經其家屬送往張瑞樹中醫診所，亦無生
命跡象，乃依國際病名心臟衰竭死亡為其診斷，並依其到院時間記錄其死亡時間為上
午十一時五十五分，可見謝再添死亡之時間早在十九日上午十一時三十五分之前，該
死亡證明書所記載之時間，與事實有間，再者告訴人（指謝明治、謝輝煌）與被告及
證人劉謝省等人所供謝再添死亡之時間雖不一致；但依被告印製之訃聞所載之時間係
上午九時五十分，於原審（指第一審）又供稱：其父係在九時五十分亡故（見第一審
卷第二六頁反面）；其妻謝陳碧鳳又稱近十點時候其公公已快沒氣（見原審卷第一宗
第四二頁）；衡情訃聞係敬告各親友謝再添不幸去世及其告別式之通知，何其慎重，
苟謝再添非於該時間內去世，何以訃聞如此印發？是謝再添死亡之時間，應以訃聞所
載之時間，即同日上午九時五十分，較為可採」，顯非一致，而有事實與理由及理由
前後矛盾之違法。（二）審理事實之法院，本乎發見實質的真實之本旨，對於案內一
切與認定事實、適用法律有關或對公平正義之維護有重大關係之證據，除認為不必要
者外，均應詳為調查，然後基於調查所得之心證，以為判斷之基礎。故證據雖已調查
，若尚有其他必要部分並未調查，即與證據未經調查無異，如遽行判決，仍難謂無刑
事訴訟法第三百七十九條第十款規定所稱應於審判期日調查之證據，而未予調查之違
法。依原判決理由說明，係依憑：「謝再添之病癥究係老人癡呆症或老年記憶力衰退
、反應遲頓？何原因所致？輕重如何？均乏醫院之證明」，說明呂森妹、葉王呈、劉
謝省等人證稱：謝再添於八十三年八月間已因罹患老年癡呆症而神智不清云云，非可
採信。並據之認定被告於八十三年八月間售賣謝再添所有坐落彰化縣田中鎮○○段六
六一號、六六二號、六六三號、六六八號等地號建地之應有部分予胡寶玟，係經謝再
添授權，故就被告此部分被訴之犯罪事實，於理由內敘明不另為無罪之諭知。但依卷
附仁和醫院以九十年八月三十一日仁字第二０七號函檢送之謝再添病歷影本所載，謝
再添除於八十三年十二月十九日死亡當日送至該院急救外，自七十八年六月二十三日
起曾先後赴該醫院就診多次（見原審卷第一宗第九九頁至第一０一頁），另依卷附臺
灣彰化地方法院檢察署八十八年度偵字第四三五九號不起訴處分書影本所載，謝再添
自八十二年十二月十八日起至八十三年十二月十九日止，曾先後赴張瑞樹中醫診所求
診二十次（見同上卷第一二一頁），則於上開期間為謝再添診治之醫師，於看診時，
曾否發現謝再添已因罹患老年癡呆症致神智不清？及謝再添當時有無主述病情、表達
意思之能力？凡此關係被告代售賣謝再添所有之上開土地及赴田中郵局提領謝再添名
下之存款，有否可能係經謝再添授權，自應傳訊張瑞樹及在仁和醫院為謝再添看診之
醫師究明真相，原判決對與認定事實、適用法律及公平正義之維護有重大關係之上開
證據，俱未調查，自難認已盡證據調查之能事。（三）刑事訴訟為發現實質之真實，
採直接審理及言詞審理主義，故證據資料必須經由法院以直接審理之方式加以調查。
又除法律另有規定者外，證人必須到庭以言詞為陳述，如未親身到庭，僅提出書面以
代陳述者，即與刑事訴訟法係採直接審理及言詞審理之本旨有違，依刑事訴訟法第一
百五十九條規定，該代替陳述之文書，自不得採為判決之依據。卷附張瑞樹醫師回覆
原審法院之信函，其內容乃記載謝再添經救護車送至該醫師所開診所時已無生命跡象
及該醫師對謝再添檢查、診斷與開具死亡證明書之經過（見原審卷第一宗第七十頁、
第七一頁、第一一一頁）。另仁和醫院九十年八月三十一日仁字第二０七號函則係記
載謝再添送至該醫院急救時已無生命跡象。經核該三份信函係依據張瑞樹醫師及仁和
醫院負責為謝再添急救之醫師親身經歷之事實分別作成，張瑞樹及仁和醫院負責為謝
再添急救之醫師，自係居於證人地位，該等信函皆屬證人之書面陳述，原審未傳訊張
瑞樹及仁和醫院負責為謝再添急救之醫師到庭為言詞之陳述，藉直接審理之方式對此
等證據及謝再添是否係因心臟病突發猝死等情，加以調查，即遽爾採納上開信函作為
認定事實之基礎（見原判決第六頁第三行至第八行），其採證於法有違。（四）有罪
判決書所記載之犯罪事實，為論罪科刑適用法律之基礎，故凡於適用法律有關之重要
事項，必須詳加認定，明確記載，然後於理由內敘明犯罪事實所憑之證據及認定之理
由，始足為適用法律之依據。若事實未有此記載，而理由加以說明，為理由失其依據
。如事實有此記載，理由未予說明，則為理由不備，按諸刑事訴訟法第三百七十九條
第十四款規定，其判決當然為違背法令。又刑法第二百十六條、第二百十條之行使偽
造私文書罪，係以足以生損害於公眾或他人為構成要件，故行為人行使偽造私文書之
行為，已否足生損害於公眾或他人，自應於事實欄詳為記載，然後於理由內說明其憑
以認定之證據，始為合法。原判決論處被告行使偽造私文書罪刑，於事實欄雖認定：
該行使偽造私文書之行為，足以生損害於田中郵局及謝再添之其他繼承人謝廖蘭桂、
謝輝煌、謝明治、劉謝省等人，惟於理由內未說明憑以認定之證據及其理由，自屬
理由不備。以上，或係檢察官及被告上訴意旨所指摘，或為本院得依職權調查之事項
，應認原判決仍有撤銷發回更審之原因。又原判決不另為無罪諭知部分，基於審判不
可分原則，應併予發回。
據上論結，應依刑事訴訟法第三百九十七條、第四百零一條，判決如主文。
中      華      民      國    九十一    年      八      月     三十     日
                              最高法院刑事第一庭
                                  審判長法官  施  文  仁
                                        法官  林  永  茂
                                        法官  蕭  仰  歸
                                        法官  賴  忠  星
                                        法官  張  清  埤
      右正本證明與原本無異
                                              書  記  官
中      華      民      國    九十一    年      九      月      四      日
